【裁判字號】    95,自,58
【裁判日期】    950725
【裁判案由】    偽造文書等
【裁判全文】
臺灣臺北地方法院刑事裁定                95年度自字第58號
自  訴  人  甲○○
輔  佐  人  丁○○
自  訴  人  庚○○
            乙○○
共     同
自訴代理人  陳化義律師
被      告  己○○
            戊○○
            丙○○
上列被告因偽造文書等案件，經自訴人提起自訴，本院裁定如下
：
    主  文
自訴駁回。
    理  由
一、按法院或受命法官於自訴案件第一次審判期日前訊問及調查
    結果，如認為案件有刑事訴訟法第252條至第254條之情形者
    ，得以裁定駁回其自訴，同法第326條第3項定有明文。次按
    犯罪事實應依證據認定之，無證據不得推定其犯罪事實；不
    能證明被告犯罪者應諭知無罪之判決，刑事訴訟法第154 條
    第2項及第301條第1 項亦分別定有明文。又刑事訴訟法上所
    謂認定犯罪事實之證據，係指足以認定被告確有犯罪行為之
    積極證據而言，該項證據自須適合於被告犯罪事實之認定，
    始得採為斷罪資料；事實之認定應憑證據，如未發現相當證
    據，或證據不足以證明，自不能以推測或擬制之方法，以為
    裁判之依據；告訴人之告訴，係以使被告受刑事訴追為目的
    ，是其陳述是否與事實相符，仍應調查其他證據以資審認（
    最高法院52年臺上字第1300號判例參照）；再認定被告之犯
    罪事實，須依積極證據，苟積極證據不足為不利於被告事實
    之認定時，即應為有利於被告之認定，更不必有何有利之證
    據（最高法院30年上字第816號判例參照）。
二、本件自訴意旨略以：被告己○○、戊○○、丙○○等三人，
    均為常在國際法律事務所律師，明知代理澳大利亞商安盛國
    衛人壽保險股份有限公司臺灣分公司（下稱國衛人壽公司）
    向財政部申請概括移轉其在我國境內所訂之保險契約等合約
    、資產、負債、責任或安排與全球人壽股份有限公司（下稱
    全球人壽公司）之移轉計畫中，明載：「一、國衛人壽將依
    勞動基準法之規定辦理員工資遣事宜；... 三、國衛人壽將
    依其與保險業務員之合約規定，終止與其等間之合約關係並
    辦理終止之相關事宜的承諾」。詎國衛人壽公司後來竟食言
    而肥，違反誠信原則，不依其已向財政部申報之文書履行，
    導致員工即原告甲○○、乙○○等10人向鈞院提起薪資給付
    之民事訴訟，而被告三人就上開民事訴訟代理國衛人壽公司
    時，明知前述文書所載之事實，竟敢接受訴訟且歪曲事實，
    使不知情之法院將虛偽之事項登載於筆錄公文書卷宗內，顯
    已違反律師法第1、23、28、35、36條之規定及刑法第157條
    之挑唆包攬訴訟罪。又被告戊○○在臺灣高等法院民事準備
    程序中，一再宣稱國衛人壽公司於民國90年12月31日已停止
    營業及有業務緊縮，惟事實上該公司迄未依法辦理停業手續
    ，也無業務緊縮之情況，亦屬違反律師法第1、23、28、35
    、36條之規定及刑法第215、216條之業務登載不實文書等罪
    嫌云云。
三、按法院或受命法官於自訴案件第一次審判期日前訊問自訴人
    、被告及蒐集或調查證據，如認為案件有刑事訴訟法第252
    條至第254條之情形者，得以裁定駁回自訴，刑事訴訟法第
    326 條第1項、第3項定有明文。徵諸上開條文之立法意旨，
    即係為避免自訴人濫用法院所擁有之強制處分權而為調查程
    序之發動，徒增法院之勞費，且為避免對無辜被告之名譽造
    成損害，是凡自訴案件，若法院或受命法官，認有依前開條
    文駁回自訴之必要時，於程序上自不以經訊問被告或自訴人
    後，始得為之。
四、本院依上開規定，雖未訊問被告三人，然被告三人業已提出
    答辯狀，並辯稱：(一)被告己○○、戊○○係國衛人壽公司向
    財政部申請前述移轉案之代理人，且被告己○○亦為自訴人
    所提給付薪資之民事訴訟中，國衛人壽公司所委任之訴訟代
    理人，惟被告己○○未曾參與該訴訟之準備程序或言詞辯論
    程序，且未為任何訴訟行為，至被告丙○○僅曾為被告戊○○之複代理人，而參與一次之準備程序，又非國衛人壽公司
    前述移轉案之代理人，合先敘明。(二)國衛人壽公司依「外國
    保險業許可標準及管理辦法」第32條之規定，由被告己○○
    、戊○○代理向財政部提出上開移轉案之申請，經財政部90
    年12月24日台財保字第0900710857號函核准在案，國衛人壽
    公司即將其所有在台訂立之保險契約4 萬餘件，於移轉基準
    日即90年12月31日全部移轉與全球人壽公司，因從移轉基準
    日之次日起一個月內保戶可以對該移轉案表示異議，且其中
    約有二千多件保單之保戶確實對該移轉案提出異議，財政部
    遂於91年2 月間要求國衛人壽公司在未解決異議保單前，仍
    應依照該異議保單之約定收取保費及理賠服務，財政部並限
    制國衛人壽公司只可在異議保單範圍內履行其保險義務，並
    停止其他所有一切保險業務，故除前述異議保單外，其他國
    衛人壽公司在台所訂立之保險契約均已移轉與全球人壽公司
    。(三)關於移轉計畫書所載員工與業務員之處理問題，國衛人
    壽公司完全依照計畫書處理與三百多位保險業務員之終止事
    宜，僅有18位員工對契約解釋有不同意見，而對國衛人壽公
    司提起給付薪資之訴，經鈞院92年度勞訴字第155 號民事事
    件審理之結果，認定國衛人壽公司之終止為合法，且解約金
    之計算亦符合合約及國內相關法令，其中就自訴人乙○○部
    分認定其非屬勞動基準法所稱之勞工而駁回其訴，就自訴人
    甲○○、庚○○部分依勞動基準法規定判決國衛人壽公司應
    給付資遣費及預告工資，自訴人甲○○、庚○○上訴臺灣高
    等法院後，因未依規定補繳上訴費，已經臺灣高等法院94年
    度重勞上字第9 號裁定駁回其上訴，且國衛人壽公司亦已依
    上開判決所認定之金額，加上利息後於95年6 月30日匯給自
    訴人甲○○及庚○○。(四)被告己○○與戊○○受託處理移轉
    案及上開給付薪資之訴，乃二個獨立且不同之委任事務，自
    訴人將之混為一談，顯有誤導，且未曾提出被告三人間有何
    涉犯刑法第157、215、216條罪嫌之證據，依法即應予以駁
    回。又被告受任處理自訴人與國衛人壽公司間之給付薪資訴
    訟，係因自訴人提起訴訟而被動應訴，何來挑唆、包攬訴訟
    ？況前述移轉案係因部分保戶異議，財政部才命國衛人壽公
    司就異議保單部分應繼續履約，至於其他業務則均已停止，
    顯見被告戊○○在上開民事事件之上訴準備程序中所提及「
    國衛人壽公司業務已經緊縮」等情，確為事實，參以被告戊○○上開陳述係記載於民事事件之筆錄中，並非被告戊○○
    登載於其業務上所做成之文書，即無涉犯刑法第215、216條
    之罪嫌。(五)綜上所述，本件自訴於法無據，更無任何事證，
    敬請均院依刑事訴訟法第326條第3 項準用第252條第10款之
    規定裁定駁回本件自訴等語。
五、經查：
  (一)按「意圖漁利，挑唆或包攬他人訴訟者，處一年以下有期徒
    刑、拘役或五萬元以下罰金」，刑法第157 條定有明文。所
    謂挑唆訴訟，係指他人本無興訟之意，行為人卻從中挑唆或
    唆使，而使其提起訴訟而言；而包攬訴訟，係指承包招攬訴
    訟而言。是以，行為人主觀上必須出於漁利之不法意圖，且
    具備挑唆訴訟或包攬訴訟之故意而為本罪之行為，方足以構
    成本罪；否則，行為人如非出於從中取利之不法意圖，或欠
    缺本罪構成要件之故意，自不成立本罪。
  (二)查本院92年度勞訴字第155 號給付薪資之民事事件，係由包
    括自訴人三人在內共18位國衛人壽公司員工或業務員所提起
    ，被告三人係該民事事件中國衛人壽公司之訴訟代理人，此
    有該民事判決、委任書狀在卷可稽，並經本院調閱上開民事
    卷宗核閱無訛。該民事事件既係由自訴人所提起，則國衛人
    壽公司委任被告三人為該民事事件之訴訟代理人，本為法律
    所賦予訴訟權益之一環，即難稱被告三人有從中挑唆或唆使
    ，而使國衛人壽公司提起訴訟之罪嫌。又本件民事事件之爭
    議問題中，即包括自訴人乙○○與國衛人壽公司間所成立者
    究竟是否為勞動關係，亦即自訴人乙○○是否為勞基法所規
    定之勞工，以及國衛人壽公司究有無業務減縮，而得予以終
    止自訴人、其他員工與國衛人壽公司間之勞動契約，而涉及
    資遣費及預告工資之計算等問題，此有本院92年度勞訴字第
    155 號民事判決在卷可稽，顯見被告三人在代理國衛人壽公
    司而為訴訟行為時，本得為當事人利益依法院曉諭而提出攻
    擊防禦方法，亦難稱被告三人有何包攬訴訟之故意。
  (三)按「外國保險業在中華民國所訂立之保險契約，得經財政部
    核准，概括移轉於財政部核准在中華民國營業之國內保險業
    或外國保險業」、「外國保險業移轉於中華民國之全部保險
    契約時，視為停止營業」，外國保險業許可標準及管理辦法
    第32條第1、3項定有明文。本件由自訴人所提財政部90年12
    月24日台財保字第0900710857號之函文顯示，國衛人壽公司
    申請概括移轉其在我國境內所訂立之保險契約及其他合約、
    資產、負債、責任安排予全球人壽公司之申請，業已經財政
    部核准在案，並訂於90年12月31日為移轉基準日，則依上開
    外國保險業許可標準及管理辦法第32條第3 項之規定，國衛
    人壽公司已「視為」停止營業，亦即法令已明訂國衛人壽公
    司當然停止營業，不因國衛人壽公司有無提出停止營業之申
    請而受影響。由此可見，國衛人壽公司依法視為停止營業之
    情況，自不能因部分保單之保戶對此概括移轉有所異議，而
    經財政部命令國衛人壽公司應就此爭議保單部分繼續履約，
    即謂國衛人壽公司並無停止營業或業務緊縮之情況，則被告
    戊○○在自訴人與國衛人壽公司涉訟之臺灣高等法院94年度
    重勞上字第9 號民事事件準備程序中所提及「國衛人壽公司
    業務已經緊縮」等情，即非虛妄。況被告戊○○上開所言係
    記載於上開民事事件之準備程序筆錄中，而該筆錄係書記官
    本於職權依法所製作，並非被告戊○○業務上所製作之文書
    ，即無涉犯刑法第215、216條之行使業務上登載不實文書之
    罪嫌。
六、綜上所述，由自訴人所提證據，以及本院依職權調閱上開民
    事卷宗審閱結果，均無從證明被告三人有何自訴意旨所指涉
    犯刑法第157、215、216 條之罪嫌。此外，本院復查無其他
    積極證據，足資證明被告三人確有自訴人所指之犯行，則揆
    諸前揭規定及判例意旨所示，被告三人之犯罪嫌疑應屬不足
    ，爰依刑事訴訟法第326條第3項規定，以裁定駁回自訴。
據上論結，應依刑事訴訟法第326條第3 項、第252條第10款，裁
定如主文。
中    華    民    國    95    年    7     月    25    日
                  刑事第六庭    審判長法  官  周占春
                                      法  官  林晏如
                                      法  官  林孟皇
以上正本證明與原本無異。
如不服本裁定，應於送達後5日內，向本院提出抗告狀。
                                      書記官  宋德華
中    華    民    國    95    年    7     月    25    日


司法院資訊處製作；財團法人民間司法改革基金會備份。
